【裁判字號】    97,上易,93
【裁判日期】    970902
【裁判案由】    詐欺
【裁判全文】
臺灣高等法院花蓮分院刑事判決          97年度上易字第93號
上  訴  人
即  被  告  甲○○
選任辯護人  張照堂律師
            李文平律師
上列上訴人因詐欺案件，不服臺灣花蓮地方法院中華民國97年5
月30日97年度易字第139號第一審判決（起訴案號：臺灣花蓮地
方法院檢察署97年度偵字第513號），提起上訴，本院判決如下
：
    主  文
原判決撤銷。
甲○○幫助意圖為自己不法之所有，以恐嚇使人將本人之物交付
，處有期徒刑陸月，如易科罰金，以新臺幣壹仟元折算壹日。
    事  實
一、甲○○預見提供金融機構帳戶之存摺、印章、提款卡、密碼
    予他人使用，足以幫助他人提領獲取恐嚇取財犯罪所得之金
    錢，竟不違背其本意，仍基於幫助恐嚇取財之不確定故意，
    於民國96年8月間之某日，在不詳地點，將其在花蓮吉安郵
    局所開立00000000000000號活期儲蓄存款帳戶之存摺及其印
    章、提款卡等物，交予不詳之詐欺集團使用，並告知提款卡
    密碼，嗣後該詐欺集團不詳姓名成員於同年8月27日14時許
    ，以未顯示來電號碼之電話向丙○○恐嚇稱：伊叫老三，目
    前正在跑路，要交付跑路費，否則要對丙○○的兒子及孫子
    不利云云，致使丙○○心生畏懼，而依該人之指示，於當日
    15時16分許，委由其妻蕭陳月嬌至台北縣汐止市農會，將新
    臺幣（下同）10萬元匯入甲○○上開帳戶內，隨即遭提領一
    空。嗣丙○○報警處理，而循線查悉上情。
二、案經法務部調查局花蓮縣調查站移送臺灣花蓮地方法院檢察
    署檢察官偵查起訴
    理  由
壹、證據能力有無之認定
一、按被告以外之人於審判外之言詞或書面陳述，除法律有規定
    者外，不得作為證據。又被告以外之人於審判外之陳述，經
    當事人於審判程序同意作為證據，法院審酌該言詞陳述或書
    面陳述作成時之情況，認為適當者，亦得為證據。當事人、
    代理人或辯護人於法院調查證據時，知有第159條第1項不得
    為證據之情形，而未於言詞辯論終結前聲明異議者，視為有
    前項之同意，刑事訴訟法第159條第1項及第159條之5分別定
    有明文。
二、查證人丙○○於警詢時之陳述，雖係審判外之言詞陳述，惟
    被告及辯護人就前開審判外之言詞陳述，於本院準備程序中
    均表示對於證據能力沒有意見，同意作為證據，迄本案言詞
    辯論終結前亦未再聲明異議，本院審酌證人丙○○警詢陳述
    作成之情況，核無違法取證及證明力明顯過低之瑕疵，亦認
    為以之作為證據為適當，故依上開規定，前揭證人丙○○於
    警詢時之陳述，具有證據能力。
貳、認定本案犯罪事實之證據及理由
一、訊據被告甲○○固不否認上開活期儲蓄存款帳戶之存摺及印
    章、提款卡等物為其所有，惟矢口否認有何幫助恐嚇取財之
    犯行，辯稱：伊所有上開帳戶存摺、印章及提款卡平日即放
    置於其U9-7945號自小客車內，是被偷走的，伊並未提供予
    他人使用，是調查人員來找伊，伊才發現不見云云。
二、經查：
（一）被告名義之上開郵局存摺、印章、提款卡確係由被告本人
      所有一節，已據其供陳無訛，並有該存摺帳戶客戶基本資
      料1張附卷可稽。再者，被害人丙○○確於96年8月27日，
      因遭詐欺集團成員施以恐嚇，而匯款10萬元至被告上開存
      摺帳戶內一節，亦據證人丙○○於警詢時證述明確，且有
      台北縣汐止市農會匯款申請書影本及上開帳戶最近交易資
      料1張在卷可資佐證。足認被告所有上開存摺帳戶確係被
      害人丙○○被不詳詐欺集團成員恐嚇之後匯款之人頭帳戶
      。
（二）依卷附之上開帳戶最近交易資料顯示，丙○○於96年8月
      27日匯入該帳戶10萬元後，同一日即被他人以提款卡提領
      之方式，先後提領6萬元及4萬元。而依被告於本院所稱其
      存摺之密碼是四個數字，提款卡之密碼有六個數字，有一
      次伊到郵局聲請補發存摺時，按錯密碼，櫃檯要伊重按一
      次，伊就順手在提款卡寫上存摺的四個密碼等語觀之，第
      三人僅憑被告之提款卡，在不知密碼之情況下，仍無法提
      領款項。茍非被告將其存摺、印章及提款卡交予他人，並
      告知提款卡密碼，他人如何得以提款卡提領？又他人本可
      以被告之存摺、印章及提款卡上之存摺密碼提領，何以未
      此之為？足見領款之人已因被告之告知而知悉提款卡之密
      碼。
（三）又一般人向金融機構申辦之存摺如與印章、提款卡存放一
      起，一旦被竊取或遺失落入他人手中時，他人得以輕易盜
      領存款，為眾所周知之一般常識。而據被告所述，其不但
      將存摺與印章、提款卡一起放在其自小客車駕駛座車門下
      方置物處，甚且將存摺之密碼寫在提款卡上，使之處於一
      旦被竊取或遺失落入他人手中時容易被他人領取之狀態，
      而後辯稱伊不知道是何時失竊，顯違常情。
（四）再者，將存摺、印章、提款卡等物交予他人持有，極易被
      利用為與財產有關之犯罪工具，此亦為吾人一般生活認知
      上具備之常識；而近年來電視、網路或平面媒體上，亦常
      有詐騙集團以金錢收購、租借、蒐集他人所申請之金融帳
      戶，而後要被害人將款項匯入該人頭帳戶之相關報導。被
      告係心智思慮成熟之人，依其社會生活經驗及智識程度，
      其將存摺、印章、提款卡等物任意交付他人，可能遭詐騙
      集團做為犯罪工具使用一節，要無不知之理，竟仍為之，
      其主觀上有不法所有之意圖，及幫助詐騙集團詐騙或恐嚇
      之不確定故意，甚為顯然。本件事證明確，被告犯行堪予
      認定。
參、論罪科刑及撤銷改判之理由
一、按刑法上之幫助犯，係對於犯罪與正犯有共同之認識，而以
    幫助之意思，對於正犯資以助力，而未參與實施犯罪之行為
    者而言（最高法院75年度台上字第1509號、88年度台上字第
    1270號判決參照）。是以，如未參與實施犯罪構成要件之行
    為，而係出於幫助之意思提供助力，即屬幫助犯，而非共同
    正犯。本件被告基於幫助之不確定犯意，提供其所有花蓮吉
    安郵局存摺、印章、提款卡等物予不詳之詐騙集團，對被害
    人丙○○進行恐嚇取財之行為，使被害人心生畏懼，因而匯
    款至被告所提供之存摺帳戶內，是被告所為係參與恐嚇取財
    罪構成要件以外之行為，核其所為，係犯刑法第30條第1項
    前段、第346 條第1項之幫助恐嚇取財罪。其幫助他人遂行
    恐嚇取財之犯行，為幫助犯，應依刑法第30條第2項規定，
    按正犯之刑減輕其刑。
二、原審對被告論罪科刑，固非無見。惟對被告論以幫助詐欺取
    財罪，尚有未合。被告上訴指摘原判決不當，雖無理由，惟
    原判決既有未合，即應撤銷改判。爰審酌被告有竊盜之前科
    紀錄，此有臺灣高等法院被告前案紀錄表可參，素行不佳；
    其提供存摺、印章、提款卡等物予詐欺集團使用，實際上助
    長詐騙財產犯罪之風氣，造成許多無辜民眾受騙而受有金錢
    損失；復參酌其智識程度、被害人所受損害之金額，以及於
    事發後自始否認犯行，一再飾詞辯解，犯後態度不佳等一切
    情狀，量處如主文所示之刑，並諭知易科罰金之折算標準，
    以資懲儆。
三、公訴人雖亦就被告交付上開花蓮吉安郵局帳戶相關資料予不
    詳之詐欺集團使用，並由該詐欺集團成員以「類此方法」，
    進而向被害人劉建新詐取10萬元而未遂之部分，提起公訴。
    然公訴人就此部分犯罪事實，僅提出劉建新之妻乙○○之郵
    政國內匯款單1張為證據，就被害人劉建新究係如何遭詐欺
    而匯款之事實，並未進一步提出具體事證以實其說；證人乙○○於原審亦證稱：伊不知其夫劉建新要其匯款之原因等語
    。自難遽認劉建新亦係遭同一詐騙集團成員之類似手法，始
    委託其妻乙○○欲匯款至被告所有該花蓮吉安郵局帳戶內之
    事實。此部分無從使本院獲致確切之心證，認定被告另有該
    幫助恐嚇取財未遂之犯行，惟此部分如成立犯罪，亦與上開
    幫助恐嚇取財之部分，有想像競合犯之裁判上一罪關係，爰
    不另為無罪之諭知，附此敘明。
據上論斷，應依刑事訴訟法第369條第1項前段、第364條、第299
條第1項前段，刑法第346條第1項、第30條第1項前段、第2項、
第41條第1項前段，判決如主文。
本案經檢察官薛智友到庭執行職務。
中    華    民    國    97    年    9     月    2     日
                  刑事庭審判長法  官   林 慶 煙
                              法  官   賴 淳 良
                              法  官   許 仕 楓
以上正本證明與原本無異。
本件判決不得上訴。
                              書記官   林 明 智
中    華    民    國    97    年    9     月    2     日
附錄    本判決論罪科刑法條：
中華民國刑法第346條
意圖為自己或第三人不法之所有，以恐嚇使人將本人或第三人之
物交付者，處 6 月以上 5 年以下有期徒刑，得併科 1 千元以
下罰金。
以前項方法得財產上不法之利益，或使第三人得之者，亦同。
前二項之未遂犯罰之。


司法院資訊處製作；財團法人民間司法改革基金會備份。
